【裁判字號】    95,建上,44
【裁判日期】    951017
【裁判案由】    返還保證金
【裁判全文】
臺灣高等法院民事判決                  95年度建上字第44號
上  訴  人  正力營造股份有限公司
法定代理人  乙○○
訴訟代理人  丙○○
            劉師婷律師
複  代理人  許峰源律師
被  上訴人  台北縣政府環境保護局
法定代理人  丁○○
訴訟代理人  甲○○
            戊○○
上列當事人間請求返還保證金事件，上訴人對於中華民國95年4
月14日臺灣板橋地方法院94年度建 (一)字第77號第一審判決提
起上訴，本院於95年10月3 日言詞辯論終結，判決如下：
    主  文
上訴駁回。
第二審訴訟費用由上訴人負擔。
    事實及理由
甲、程序方面：
    上訴人於本院原主張依兩造於民國（下同）93年12月30日所
    訂臺北縣政府環境保護局工程契約第14條第3 項第3 款之約
    定，聲明：(1)原判決廢棄。(2)被上訴人應給付上訴人新臺幣
    （下同）3,201,427 元及自起訴狀繕本送達翌日起至清償日
    止，按週年利率5％ 計算之利息。(3)上訴人願供擔保請准宣
    告假執行。嗣於辯論意旨狀更正聲明：(1)原判決關於駁回後
    開第二項部分廢棄。(2)被上訴人應給付上訴人200 萬元及自
    起訴狀繕本送達翌日起至清償日止，按週年利率5％ 計算之
    利息。(3)上訴人願供擔保請准宣告假執行。核其所為，乃應
    受判決事項聲明之減縮，依民事訴訟法第446 條第1 項但書
    、第255 條第1 項但書第3 款規定，自應准許，先予敘明。
乙、實體方面：
一、上訴人起訴主張：兩造於93年12月30日簽訂臺北縣政府環境
    保護局工程契約書（下稱系爭契約），約定由上訴人承攬：
    「臺北縣傢俱廢棄物回收中心新建工程（第一期）」（下稱
    系爭工程），總工程款為2,600 萬元。無論為公務機關或私
    人公司，工程營造界之規則或習慣，發包之工程經政府機關
    核准發包者，均在取得執照後或至少應可在近期內取得執照
    ，方進行公告發包工程。系爭工程之發包保證金為200 萬元
    ，上訴人於投標前向被上訴人機關之相關公務員查詢，亦經
    告稱至遲在1、2個月內可開工等語，因此上訴人決定參與投
    標，並已得標，進而簽訂系爭契約。系爭契約全屬於被上訴
    人機關發包同類工程之定型化契約，為民法第247 之1 條所
    規定之契約。上訴人在簽立系爭契約後，即積極準備開工，
    詎被上訴人遲遲未通知開工，經上訴人請被上訴人指定開工
    日期，被上訴人仍以尚未取得建造執照而予以拖延，且拖至
    半年以上，經上訴人向被上訴人所委託申請建照之建築師事
    務所查詢，亦經告知在93年11月15日即向臺北縣政府申請建
    照，預計至遲在94年初得發給，卻因申請再三被要求補件而
    未能取得等語。上訴人乃被迫等待半年以上而無結果，故參
    酌系爭契約第20條第9 項之規定，於94年7 月1 日通知被上
    訴人解除契約並請求補償。繼於94年9 月5 日委由律師通知
    被上訴人返還保證金200 萬元及賠償損害1,201,427 元等語
    。並聲明：(1)被上訴人應給付上訴人3,201,427 元（上訴人
    嗣於本院言詞辯論時減縮為200 萬元，故超過200 萬元部分
    業已確定），及自起訴狀繕本送達被上訴人之翌日起至清償
    日止，按年息5%計算之利息。(2)上訴人願供擔保請准宣告假
    執行。
二、被上訴人則以：兩造所簽訂系爭契約及其招標文件等，均未
    明訂本件決標後2、3個月內，被上訴人即須通知上訴人開工
    ，依系爭契約第7 條及其附件規定：「本契約乙方（即上訴
    人）同意於取得建照經甲方（即被上訴人）通知日起10日內
    開工，並於開工之日起…完工」，系爭契約明定工程於取得
    建照後，被上訴人始得通知上訴人進行開工事宜，並無上訴
    人所謂決標後2、3個月內上訴人即須通知上訴人開工之約定
    。再系爭工程所須申請之建照，尚待承辦單位審查意見後，
    再作修正圖說送審，而修正期間之作業時程較為耗時，其間
    相關權責機關涉有農業局（水土保持計畫）、環保局（污水
    處理、環境影響評估）、城鄉局（都市計畫情形及用途）、
    地政局（土地使用項目）與水利及下水道局（專用下水道）
    等審查作業，均須逐一完成通過後，始得由建管單位按其建
    築法等相關規定再行審照，其時程斷非2、3個月而已。上訴
    人徒憑系爭契約第20條第9 項之規定，認已構成契約之解除
    事由，並無理由。又該項規範要件之構成，其先決條件須被
    上訴人曾有「通知」乙方（即上訴人）部分或全部暫停執行
    系爭工程進行之事實存在，而本件被上訴人迄未有通知暫停
    該工程進行之情形，當無適用該條項之餘地。故上訴人所稱
    簽立系爭契約後，經半年以上無法開工，係可歸責於被上訴
    人之事由，予以解除契約云云，於法無據。又系爭工程之建
    照於94年7 月19日經核准在案，被上訴人先後於94年8 月17
    日、同年10月3 日、同年10月28日通知上訴人10日內開工，
    否則有違系爭契約第7 條及其附件之規定，處以懲罰性違約
    金並追究損害賠償，上訴人置之不理，被上訴人乃於同年11
    月28日發函通知上訴人解除系爭契約，處以懲罰性違約金
    149 萬元，並不予發還履約保證金200 萬元。是上訴人之主
    張，顯於法無據等語，資為抗辯。
三、原審為上訴人敗訴之判決，上訴人不服，提起上訴，並聲明
    ：(1)原判決關於駁回後開第二項部分廢棄。(2)被上訴人應給
    付上訴人200 萬元及自起訴狀繕本送達翌日起至清償日止，
    按週年利率5％ 計算之利息。(3)上訴人願供擔保請准宣告假
    執行。被上訴人則答辯聲明：上訴駁回。
四、兩造不爭執之事實（見本院95年9 月11日準備程序筆錄）：
（一）兩造於93年12月30日簽訂系爭契約，約定由上訴人承攬「
      臺北縣傢俱廢棄物回收中心新建工程（第一期）」之系爭
      工程，總工程款為2,600 萬元。
（二）系爭工程應取得臺北縣政府之建照，被上訴人委由朱容兩
      建築師設計並申請建照。朱建築師於93年11月15日提出申
      請。上開建照申請於93年11月25日第1 次退件，94年4 月
      6 日第1 次補件，94年5 月3 日與承辦人對圖審查，94年
      5 月17日第2 次退件、94年6 月28日補件再送件、94年7
      月7 日、94年7 月8 日、94年7 月15日接續4次補件或補
      正，建照於94年7 月19日核准，於同年8 月8 日領照完成
      ，被上訴人於94年8 月17日、10月3 日、10月28日分別通
      知上訴人開工。被上訴人於11月28日發函通知上訴人解除
      契約並沒收履約保證金200 萬元。
五、本件經本院依民事訴訟法第270 條之1 第1 項第3 款之規定
    ，與兩造整理並協議簡化爭點（見本院95年9 月11日準備程
    序筆錄）為：
（一）系爭契約是否屬民法第247 條之1 之定型化契約？
（二）系爭工程建照之核發長達8 個月又17天，是否符合政府採
      購法第6條之「公平合理原則」？
（三）上訴人依系爭契約第20條第9 項、民法第507 條第2 項之
      規定，通知被上訴人解除契約，有無理由？
（四）上訴人依系爭契約第14條第3 項第3 款規定，請求被上訴
      人返還保證金200 萬元，有無理由？
六、茲就兩造之爭點分述如下：
（一）系爭契約是否屬民法第247 條之1 之定型化契約？
１、上訴人主張系爭契約第7 條及其附件規定，僅表示上訴人有
    於被上訴人通知開工日起10日內開工之義務，並未賦予被上
    訴人得無限期申請系爭工程建照之權利，原判決似認被上訴
    人得無限期申請系爭工程之建照，而上訴人須隨時準備系爭
    工程所需之人員、機具及原物料以待被上訴人通知，並於10
    日內申報開工及進場施作，顯屬對上訴人不利之解釋，有違
    民法第247 條之1 定型化契約條款「制訂者或使用者承擔風
    險」之解釋原則云云。
２、按「依照當事人一方預定用於同類契約之條款而訂定之契約
    ，為左列各款之約定，按其情形顯失公平者，該部分約定無
    效：一、免除或減輕預定契約條款之當事人責任者。二、加
    重他方當事人之責任者。三、使他方當事人拋棄權利或限制
    其行使權利者。四、其他於他方當事人有重大不利益者」，
    民法第247 條之1 定有明文。此條所謂定型化契約，係指依
    當事人一方預定用於同類契約之條款而訂定之契約，且該條
    款係供與不特定之多數人訂立契約之用，而單方預先擬定之
    契約條款，一般而言，定型化契約係擬約人為減輕自己責任
    所預定之規定。為防止擬約人濫用其優勢地位，假借契約自
    由之名，使契約相對人負擔不合理風險或不公平之責任，而
    有所謂定型化契約應受衡平原則之限制，即締約一方之契約
    條款已預先擬定，他方僅能依該條款訂立契約，否則，即受
    有不締約之不利益，此種情形，應適用衡平原則之法理，以
    排除不公平之「單方利益條款」，避免居於經濟弱勢之一方
    無締約之可能，而忍受不締約之不利益，是縱他方接受該條
    款而締約，亦應認違反衡平原則而無效，俾符平等互惠原則
    。民法第247 條之1 條，基於上述原則，為防止契約自由之
    濫用及維護交易之公平，而列舉4 款情形，於顯失公平時，
    規定其約定為無效。
３、經查：上訴人係營造公司，其資本額高達1 億元，有公司基
    本資料查詢表附卷可稽（見本院卷第117 頁），顯非經濟上
    之弱者，且上訴人為具有一定規模之專業營造公司，對投標
    工程、簽訂契約亦具有相當經驗及專業能力加以判斷。又被
    上訴人係為廢棄傢俱回收工程，而與得標之特定對象即上訴
    人訂立系爭契約，被上訴人並無與不特定多數人訂約之意，
    則系爭契約尚非可供被上訴人預定與不特定多數人訂立契約
    之用，即無所謂「用於同類契約」之可言。且系爭契約第7
    條及其附件規定：「本契約乙方（即上訴人）同意於取得建
    照經甲方（即被上訴人）通知日起十日內開工，並於開工之
    日起（第一期210 日曆天、第二期100 日曆天）完工」（見
    原審卷第62頁），既未表明被上訴得無限期申請本件工程建
    照之權利，自難認系爭契約具有定型化契約之性質。再者，
    系爭契約載明為「臺北縣政府環境保護局工程契約」，乃契
    約名稱，用以表明何機關之用意，與制式化契約無涉。此外
    ，上訴人並未舉證證明系爭契約條款之內容，有民法第247
    條之1 所規定屬於顯失公平之情形，則上訴人主張系爭契約
    係定型化契約云云，尚非可採。
（二）系爭工程建照之核發長達8 個月又17天，是否符合政府採
      購法第6 條之「公平合理原則」？
１、上訴人主張：一般工程契約範本及多數公共工程契約，專業
    承包商之合理待工期間為簽訂契約之次日起6 個月乙節，業
    據其提出：內政部頒佈之「工程契約範本」「二五、契約終
    止或解除（三）因非可歸責於乙方（承包商）之事由，於簽
    訂本契約之次日起，在六個月內未能開工，或開工後無法繼
    續施工而停工，其停工時間達六個月仍無法復工者，乙方得
    於一個月內向甲方要求終止本契約，…」（見本院卷第62頁
    ）、「台北市政府營繕工程統一工程合約」：「第二二條…
    合約訂定後，如因可歸責於甲方（業主）之事由而未能開工
    ，或延期開工，或開工後無法繼續施工而停工，其時間逾六
    個月者，乙方通知並要求甲方同意開（復）工，如自甲方接
    獲通知日起逾十四天仍無法開（復）工時，乙方得通知甲方
    終止合約，…」（見本院卷第64頁背面）、「台北市政府『
    採購招標公告事項』、『工程採購投標須知』、『工程採購
    契約』範本：「第五十條（因不可歸責於乙方之契約終止或
    解除）：因可歸責於甲方（業主）之事由，致乙方未能開工
    、延期開工或無法施工，其期間逾六個月者，乙方得請求甲
    方辦理開工或繼續施工，如甲方自接獲通知之次日起逾十四
    日，仍無法同意乙方開工或繼續施工時，乙方得終止契約或
    解除契約，…」（見本院卷第66頁背面）、「高雄市政府所
    屬各機關學校工程採購契約（參考範本）」：「第二十條、
    契約終止或解除：三、因可歸責於甲方（業主）之事由，於
    簽訂本契約之次日起，在6 個月內未能開工，或開工後無法
    繼續施工而停工，其停工時間達6 個月仍無法復工者，乙方
    得於1 個月內向甲方要求解除或終止本契約，…」（見本院
    卷第69頁背面）為證。
２、被上訴人雖辯稱：本件待審查事項除建照外，尚須其他相關
    單位審查，上訴人所引公共工程契約6 個月待工期限，應僅
    限於建照之審查，不包含其他審查在內云云，惟並未舉證證
    明之。且被上訴人為公家機關，對於系爭工程，除須審查建
    照外，尚涉及農業局（水持保持計劃）、環保局（環境影響
    評估差異分析報告）、城鄉局（都市計畫情形及用途）、地
    政局（土地使用項目）及水利及下水道局（專用下水道）等
    其他權責單位之審查事項各別進行辦理，俟各該處分完成後
    ，始由建管單位再進行本件審照事項，非一般工程所能比擬
    （見本院卷第110 頁之答辯狀）等情應知之甚詳，對於系爭
    工程相關審查所須時間自屬明瞭，而被上訴人係系爭契約之
    擬約人，卻未於系爭契約內為相關之記載，則其主張因本件
    待審查事項除建照外，尚須其他相關單位審查，不能於6 個
    月內完成，故無一般工程合約待工期間6 個月之適用云云，
    即不足採。況觀諸系爭契約第7 條及其附件之規定，上訴人
    於被上訴人通知之日起10日內須進場施工之規定，故上訴人
    因系爭工程所需之全部人員、機具及原物料等，均須於該10
    日內備齊並進場施工，其準備之時間甚短，為合理平衡「業
    主履行交付施工場地之協力義務所需期間」與「承包商因長
    期待工所生損害」間之衝突，被上訴人對於上訴人之開工通
    知，在無特別約定之情形下，應於前述一般工程合理待工期
    6 個月之期間內為之，始為合理。而被上訴人遲至94年8 月
    17日始通知上訴人開工（見原審卷第63頁），顯已超逾前述
    合理待工期間6 個月。
３、按「機關辦理採購，應以維護公共利益及公平合理為原則，
    對廠商不得為無正當理由之差別待遇。辦理採購人員於不違
    反本法規定之範圍內，得基於公共利益、採購效益或專業判
    斷之考量，為適當之採購決定。司法、監察或其他機關對於
    採購機關或人員之調查、起訴、審判、彈劾或糾舉等，得洽
    請主管機關協助、鑑定或提供專業意見」，政府採購法第6
    條固定有明文。然此所謂之差別待遇行為，係指對於參與競
    標之廠商或其產品、勞務，訂定不同或不相當之資格、投標
    、報價、交易條件，或無正當理由，對於參與競標之廠商或
    其產品、勞務，給予允許或拒絕參與競標之不同待遇等情形
    而言；又所謂維護公共利益及公平合理為原則，係指政府機
    關辦理採購，簽訂契約時，應注意之原則。本件被上訴人雖
    未在合理待工期間內通知上訴人開工，然非屬上開差別待遇
    之情形，且非在簽訂契約時，違反何種維護公共利益及公平
    合理之原則，自無違反政府採購法第6 條之規定。
（三）上訴人依系爭契約第20條第9 項、民法第507 條第2 項之
      規定，通知被上訴人解除契約，有無理由？
１、按工作需定作人之行為始能完成者，而定作人不為其行為時
    ，承攬人得定相當期限，催告定作人為之。定作人不於前項
    期限內為其行為者，承攬人得解除契約，並得請求賠償因契
    約解除而生之損害，民法第507 條定有明文。由此規定可知
    ，承攬人行使解除權，應先定相當期限，催告定作人為之，
    定作人不於該期限內為其行為時，承攬人始得解除契約。
２、上訴人雖主張其於94年7 月1 日以正力傢字第940701號函、
    同年8 月26日以正力傢字第940826號函，通知被上訴人系爭
    工程自訂約時起已逾半年未能進場施作，催告被上訴人儘速
    辦理解約及補償事宜，並於94年9 月5 日以邱六郎法律事務
    所函，聲明系爭契約已依法解除云云。
３、惟查：系爭契約第20條第9 項規定：「因非可歸責於乙方（
    即上訴人）之情形，甲方（即被上訴人）通知乙方部分或全
    部暫停執行，得補償乙方因此而增加之必要費用，但不包括
    乙方所失之利益。但暫停期間累計逾6 個月者，乙方得通知
    甲方終止或解除部分或全部本契約」，依此約定，上訴人於
    暫停期間累計逾6 個月者，得通知被上訴人終止或解除部分
    或全部契約，然必須以上訴人自己行使終止或解除契約之意
    思表示為之，始足當之。
４、次查：上訴人於94年7 月1 日正力傢字第940701號函係載明
    ：「…，請貴局依合約第20條第9 項規定辦理解約及補償事
    宜」等語（見原審卷第20頁）、於94年8 月26日正力傢字第
    940826號函係載明：「…，請貴局依合約第20條第9 款規定
    儘速辦理解約事宜」等語（見本院卷第19頁），綜觀上開2
    函之意旨，上訴人皆係請求被上訴人依系爭契約第20條第9
    項規定，由被上訴人對上訴人行使解除權，上訴人並未表明
    自己行使解除權之意思表示，顯難認上訴人該2 函已發生解
    除系爭契約之效力。上訴人上開2 函既不發生解除系爭契約
    之效力，則邱六郎法律事務所函所載：「…。惟因貴局遲遲
    未取得建照，致正力公司先後於94年7 月1 日以正力傢字第
    940701號函，94年8 月26日以正力傢字第940826號函通知貴
    局依工程合約第20條第9 項之約定解除合約，工程合約既已
    解除，…」（見原審卷第21頁）等語，自亦不發生解除系爭
    契約之效力。
５、至上訴人於原審所提出之行政院公共工程委員會94年9 月15
    日工程企字第09400333780 號函（見原審卷第78頁），其內
    容所載：「來函所載遲未開工之原因，如確屬非可歸責於廠
    商因素，致暫停執行，廠商得依契約所訂暫停執行規定，通
    知機關解除或終止契約」，係指明工程暫停執行，如確屬非
    可歸責於廠商因素時，廠商得為解除或終止契約之通知，未
    為前開通知時，契約並不當然解除或終止，此為當然之解釋
    。上訴人94年7 月1 日正力傢字第940701號函，94年8 月26
    日正力傢字第940826號函，既未表明自己行使解除權之意思
    表示，已如前述，則上訴人自不能以行政院公共工程委員會
    上開函為依據，認為其已為解除契約之通知，而發生解除系
    爭契約之效力。
６、綜上，上訴人主張其已依系爭契約第20條第9 項、民法第
    507 條第2 項之規定，通知被上訴人解除系爭契約，並非可
    採。
（四）上訴人依系爭契約第14條第3 項第3 款規定，請求被上訴
      人返還保證金200 萬元，有無理由？
１、系爭契約第14條第3 項第3 款規定：「因不可歸責於乙方（
    即上訴人）之事由，致終止或解除本契約或暫停履行者，履
    約保證金得提前發還。但屬暫停履約者，於暫停原因消滅後
    應重新繳納履約保證金」。是上訴人請求發還履約保證金，
    須終止、解除或暫停履行系爭契約之事由，係不可歸責於上
    訴人者，始得為之。
２、經查：如前所述，上訴人94年7 月1 日正力傢字第940701號
    函、94年8 月26日正力傢字第940826號函並未發生解除系爭
    契約之效力。反之，被上訴人於94年7 月19日核准建照（此
    為兩造所不爭執）後，分別於94年8 月17日，同年10月3 日
    及同年10月28日，先後3次通知上訴人於文到10日內進行開
    工，如不依約履行該項債務，被上訴人即依系爭契約第20條
    第1 項第11款之規定，得解除契約，並處以懲罰性違約金（
    見原審卷第63頁至第68頁），因上訴人並未依限開工，具有
    可歸責之事由，不符合系爭契約第14條第3 項第3 款之規定
    。且被上訴人已於94年11月28日以北環四字第0940065457號
    函，通知上訴人解除系爭契約，處以懲罰性違約金149 萬元
    ，並不予發還工程履約保證金200 萬元（見原審卷第93頁背
    面）。故上訴人依系爭契約第14條第3 項第3 款約定，請求
    被上訴人返還保證金200 萬元，即無理由。
七、綜上所述，上訴人依據系爭契約第14條第3 項第3 款之約定
    ，請求被上訴人給付200 萬元，及自起訴狀繕本送達翌日起
    至清償日止，按週年利率5％ 計算之利息，於法無據，不應
    准許，其假執行之聲請亦失所附麗，不應准許。原審就此部
    分為上訴人敗訴之判決，並無不合。上訴意旨指摘原判決此
    部分不當，求予廢棄改判，為無理由，應予駁回。
八、本件因事證已臻明確，兩造其餘爭點及攻擊、防禦方法暨所
    為之立證，與判決之結果不生影響，無庸再逐一予以論究，
    併予敘明。
據上論結，本件上訴為無理由，依民事訴訟法第449 條第1 項、
第78條，判決如主文。
中    華    民    國    95    年    10    月    17    日
                    民事第四庭
                        審判長  法  官  張劍男
                                法  官  郭松濤
                                法  官  丁蓓蓓
正本係照原本作成。
如不服本判決，應於收受送達後20日內向本院提出上訴書狀，其
未表明上訴理由者，應於提出上訴後20日內向本院補提理由書狀
（均須按他造當事人之人數附繕本）上訴時應提出委任律師或具
有律師資格之人之委任狀；委任有律師資格者，另應附具律師資
格證書及釋明委任人與受任人有民事訴訟法第466條之1第1項但
書或第2項（詳附註）所定關係之釋明文書影本。
中    華    民    國    95    年    10    月    18    日
                                書記官  張淑芬
附註：
民事訴訟法第466條之1（第1項、第2項）：
對於第二審判決上訴，上訴人應委任律師為訴訟代理人。但上訴
人或其他法定代理人具有律師資格者，不在此限。
上訴人之配偶、三親等內之血親、二親等內之姻親，或上訴人為
法人、中央或地方機關時，其所屬專任人員具有律師資格並經法
院認為適當者，亦得為第三審訴訟代理人。


司法院資訊處製作；財團法人民間司法改革基金會備份。
